【裁判字號】    89,上易,114
【裁判日期】    900522
【裁判案由】    侵權行為損害賠償
【裁判全文】
臺灣高等法院臺南分院民事判決  八十九年度上易字第一一四號  ｅ
      上訴人即附
      帶被上訴人  甲  ○  ○
      附帶上訴人  乙  ○  ○
右當事人間請求侵權行為損害賠償事件，兩造對於中華民國八十九年三月二十日臺灣
臺南地方法院第一審判決（八十七年度訴字第一三○八號）提起上訴，本院判決如左
：
      主      文
上訴及附帶上訴均駁回。
第二審訴訟費用上訴部分由上訴人負擔，附帶上訴部分由附帶上訴人負擔。
      事      實
甲、上訴人（即附帶被上訴人）方面：
  一、聲明：求為判決：
（一）原判決關於不利於上訴人部分廢棄。
（二）右開廢棄部分，被上訴人在第一審之訴及假執行之聲請均駁回。
（三）附帶上訴駁回。
  二、陳述：除與原判決記載相同者，予以引用外，補稱：
（一）本件原審完全採用台灣經濟技術研究所鑑定結果，認定上訴人對被上訴人侵權
      行為所造成之損害為新台幣（下同）六十三萬五千二百五十元，而遽予判決；
      然究竟鑑定之內容及項目如何？被上訴人之損害如何？修復之估價如何？是否
      與上訴人之行為有因果關係？凡此均未見原審敘明，顯難令人折服。
（二）本件被上訴人在原審所提出之永吉工程顧問有限公司工程預算書之總價為四十
      萬元，而財團法人台灣經濟技術研究所鑑定報告則認為損害為六十三萬五千二
      百五十元，二者相差近一半以上，原審就此未詳予勾稽，遽認被上訴人損害為
      六十三萬五千二百五十元，已難令人折服。另鑑定報告指本件侵權行為之發生
      地，為一處山坡地，坡度大於四十五度，原本屬於土方平台（種植檳榔樹）及
      其邊坡之坡腳；然並未敘及上訴人雇工挖掘前，該邊坡原本之坡度如何？是否
      當時即有施作擋土牆之必要？如果原本即有施作擋土牆之必要，被上訴人並未
      雇工施築，豈可因上訴人雇工挖掘後，卻要求上訴人全面施作完善之擋土牆予
      被上訴人之理？若如此豈非以上訴人之金錢，作原本應該屬於被上訴人自行修
      築之工作？顯與損害賠償「填補損害」之原則有違。而被上訴人在原審已自承
      現場現存之擋土牆係台南縣政府施作的，目的乃預防蓋在附近之涼亭崩塌。惟
      該擋土牆下方原本已極為陡峭，上訴人雇用之挖土機並未挖除到該擋土牆下方
      之任何土地；惟鑑定意見竟然估價要上訴人將該原有擋土牆一併拆除，並作新
      擋土牆予被上訴人，豈有此理？
（三）又鑑定報告指上訴人因施作臨時施工便道所挖掘之平面寬度約六至九公尺，長
      度約二十五公尺；但其設計估價之擋土牆，長度竟長達三十四公尺，且將先前
      台南縣政府施工近八公尺長度之ＲＣ擋土牆亦計劃一併敲除，並預估整個回填
      土方約六百立方公尺，採加勁擋土牆方式處理；而將與上訴人亳不相干之部分
      ，亦估價令上訴人賠償，顯無理由。況台南縣政府已決定將前開擋土牆拆除重
      作，費用完全由台南縣政府負擔；而鑑定報告竟將該部分拆除及重新施作費用
      一併估算在內，始被上訴人一方面得向上訴人要求補償，一方面又由台南縣政
      府免費施作，如此豈不形成「不當得利」？而台南縣政府覆函  鈞院稱：「該
      地段（馬稠後段二五─三）山坡東側擋土牆於民國（下同）八十八年二月完工
      以來至目前已有沖蝕現象，為防止該處段繼續崩坍及維護公共設施（崎內涼亭
      ）之安全，本府現正以八十八年下半及八十九年度山坡地農村綜合發展規劃建
      設計劃建造擋土牆一座（施工中），加以保護」。準此，鑑定報告將原來台南
      縣政府舊ＲＣ擋土牆敲除及重作費用列入，顯不合理。
（四）事實上上訴人雇工挖除之土地，目前均已自然生長雜草及樹木，地形既非陡坡
      ，亦無塌陷之虞；此由本件自八十六年十月間迄今，歷經全台震驚之九二一大
      地震，乃至最近之豪雨不斷，均對被上訴人之邊坡土地亳無影響，即足以證明
      根本無施作擋土牆之必要，可見被上訴人之請求，亦無理由。
（五）被上訴人乙○○所有之坐落臺南縣白河鎮○○○段第二五之四七、二五之四八
      地號土地，與上訴人配偶陳汪翠卿坐落同段第二五之三地號土地，其公告現值
      皆為每平方公尺三百六十元，市價亦如此而已。而原審判決應予賠償六十三萬
      五千二百五十元，幾可買下比被上訴人前開第二五之四七號還大之土地，其不
      當之處至為灼然。況原審法院認定上訴人開挖之範圍僅為一百七十七平方公尺
      ，則以每平方公尺三六○元計算，被上訴人之損失頂多僅為六萬三千七百二十
      元而已。
（六）另被上訴人於  鈞院履勘時表示上訴人以挖土機開挖其所有土地之土塊填入上
      訴人所有之土地上，並擬開挖一道路通往縣府所築之上方道路。惟倘若此為真
      ，依其引領  鈞院法官行走路線，上訴人根本不可能開挖到台南縣政府所築擋
      土牆下方之土地，故擋土牆之崩塌根本與上訴人無關。
（七）至台南縣政府覆函  鈞院稱：馬稠後段二五之三號土地山坡東側擋土牆於八十
      七年七月九日開工，八十八年二月完工，建築擋土牆之原因乃係「該處本已沖
      蝕嚴重」，為防止該地之繼續崩塌及維護公共設施之安全而設置等語，足證該
      擋土牆位置原本已極為陡峭、沖蝕嚴重，與上訴人之行為根本係風馬牛不相及
      ；被上訴人硬要將擋土牆之崩塌扯上上訴人，顯然無稽。
（八）台南縣政府已函覆  鈞院稱：有關白河鎮○○○段二五之四七、二五之四八地
      號土方，自八十六年十月間至今大約流失「二五○立方公尺」（流失部分約市
      價一○○○○元），回填所需費用估計每立方公尺遠運回填（以一公里計），
      每立方公尺價購土方四○元，加上運費及挖土機等每立方公尺總價為四○元，
      兩項合計為每立方公尺八○元，估計為「二○○○○元」等語。準此，財團法
      人台灣經濟技術研究所鑑定報告書鑑定項次４有關牆體及背填土方「六○○立
      方公尺」，每立方公尺單價「二百二十五元」，價格「十三萬五千元」（含運
      費）顯然過高，不足採取；應以台南縣政府函所載之二萬元為準。
（九）再者，鑑定報告書鑑定分析項次９有關ＲＣ擋土牆敲除費用三萬元，既已因台
      南縣政府自行拆除，該筆拆除費用自應予以剔除。又鑑定書第四頁記載上訴人
      挖除之長度約「二十五公尺」，然其所設計之「固格網收縮立體圖」長度則為
      三十四公尺。故退步言，最少應以其鑑定價格六十三萬五千二百五十元減去Ｒ
      Ｃ擋土牆敲除費用三萬元後，再減去「牆體及背填土方」超估之十一萬五千元
      （即由十三萬五千元減二萬元），然後再以三十四公尺長ＲＣ擋土牆之施作費
      用與上訴人挖除之二十五公尺長度比例計算，至多為三十六萬零四百七十八元
      （即490250 x25÷34＝360478，元以下四捨五入）而已。
  三、證據：除援用於原審所提之證據外，補提地價謄本三份、鑑定分析表影本乙份
      為證，並聲請本院勘驗現場。
乙、被上訴人（即附帶上訴人）方面：
  一、聲明：求為判決：
（一）上訴駁回。
（二）附帶被上訴人應再給付附帶上訴人一百零一萬四千七百五十元及自附帶上訴狀
      送達附帶被上訴人之翌日起至清償日止，按年息百分之五計算之利息。
（三）第二項判決，附帶上訴人願供擔保，請准宣告假執行。
  二、陳述：除與原判決記載相同者，予以引用外，補稱：
（一）本訴部分：
    (1)上訴人於八十六年間未徵求被上訴人之同意，竟僱請挖土機（怪手）在被上訴
      人私有山坡地開挖通道盜砍地上物，並竊取被上訴人私有山坡之土壤添在上訴
      人及原審原告呂明權之土地上，造成被上訴人之土地遇雨流失崩塌；兩年多來
      ，被上訴人之山坡地崩塌範圍越廣大，造成被上訴人極大損失。被上訴人只希
      望能儘速整修其之土地，並施以水土保持，以免山坡地再度崩塌，及減少損失
      ，復予被上訴人公道審理，讓損害賠償確定。
    (2)上訴人因其所有坐落台南縣白河鎮○○○段第二五之三地號山坡地低窪且與外
      界無道路相通，竟於八十六年十月初，未經被上訴人同意，僱工在被上訴人所
      有之坐落同段第二五之四七及二五之四八地號山坡地開挖通路，挖掘較高之相
      鄰土地，以填補地勢較低之自己所有土地之竊盜行為，業經台南地方法院八十
      七年度易字第一四五○號刑事判決確認在案。
    (3)前揭區域恰位於一上下邊坡之中間，上邊坡之坡腳因遭到挖除之後形成陡坡，
      由於該邊坡缺少坡腳之土壓力抵抗，長期而言，有發生邊坡滑動不穩定潛能存
      在，此從部份區域在先前已經回填土方復原，但已有沖蝕溝及張力裂縫等邊坡
      滑動現象產生，致ＲＣ擋土牆已發生滑動傾倒破壞之事實足資證明。另由台南
      縣政府所建擋土牆，均已嚴重傾斜約四十五度左右之現狀照片，及位於邊坡上
      方之竹木叢與其左邊、下方檳榔樹均有約三十度之傾斜，顯示該竹木叢正處在
      邊坡滑動（向下）之狀態。又現場上方台南縣政府所有之涼庭係建造於八十五
      年以前，上訴人於八十六年十月間破壞系爭山坡地原有坡腳，而台南縣政府為
      防止該地繼續崩坍及維護公共設施之安全，於八十七年七月九日開工興建擋土
      牆。由上述連續之事實可知，邊坡滑動現象肇因於上訴人挖除坡腳之行為，否
      則縣政府早在上訴人挖除坡腳前即應施作擋土牆。
    (4)又為釋明邊坡滑動非因上訴人破壞山坡地原有坡腳之行為所造成，上訴人雖置
      辯：「擋土牆是於上訴人未於施工前就已作好了」，惟縣政府施作擋土牆之時
      點係在上訴人挖除坡腳之行為後，且由附呈編號５至７按時間先後順序在同一
      地點（以排水管為地標）之現場照片經過，更可證明上訴人確曾於八十六年十
      月間擅自在系爭土地上開挖道路及其開挖時現場並無縣政府所興建之擋土牆存
      在；且翌年七月前亦尚無縣府之擋土牆。職是系爭山坡地發生邊坡滑動之現象
      肇因何事，豈非明如觀火。至上訴人於鈞院履勘現場時猶否認有挖山坡地另築
      道路往上面產業道路乙情，亦與「當場勘驗系爭山坡地確有挖掘過之情形」之
      勘驗結果不符；足見純屬臨訟推諉之詞。矧倘有「系爭山坡地邊坡滑動現象係
      存在於上訴人挖除坡腳以前」、「上訴人僱工挖掘系爭土地邊坡坡腳前，已有
      施作擋土牆之必要」之事實，即應由上訴人舉證證明，上訴人空言置辯諉無可
      採。既然本件被上訴人之損害，係上訴人未經被上訴人同意擅自僱工開挖農路
      所致，上訴人即有賠償損害之責。
    (5)被上訴人於原審係以八十七年五月十一日起訴狀附證工程估價單之一百五十六
      萬餘元提起本訴，嗣提出「永吉工程顧問有限公司」四十萬元之工程預算書，
      因差距過大，原審遂依職權命「財團法人台灣經濟技術研究所」再作估算；旋
      以原判決主文所示六十三萬五千二百五十元，判命上訴人給付，洵屬公平並無
      不當。蓋「財團法人台灣經濟技術研究所」鑑定書就鑑定現場的描述、採用施
      工方法，無論在經費上、時間上、技術上及效用上之比較與採用之理由等均有
      文字、圖例及附照之詳細說明；較之「永吉工程顧問有限公司」之工程預算書
      僅係單純的估價相比，良莠立判，殊無可議。而現場被上訴人種植檳榔及縣政
      府所有涼庭所在之土方平台，係一連貫不可分割之整體，一但有一邊坡發生滑
      動現象，必產生連鎖效應牽連其他部份，故擋土牆工程範圍須涵蓋整個土方平
      台坡腳，始能收到施作擋土牆目的之效用。而鑑定書第五頁第四行所載：「由
      於先前施工但已破壞之ＲＣ擋土牆有近八公尺長度恰位於本復原範圍內，故必
      須加以敲除以利蜂巢格網加勁擋土牆施工之連續性，亦才能確保其穩定性」等
      語，亦係就整個建物在完成後效能上之考量。職是縱然上訴人挖掘之範圍未及
      系爭土方平台全部坡腳，但因損害是整體性無從分割，上訴人所負責任亦應是
      全面的。
    (6)上訴人甲○○所破壞之土方平台包括坐落白河鎮○○○段二五之四七及二五之
      四八地號山坡地，造成該土方平台整體處於隨時崩塌之情形，雖前揭土地公告
      現值每平方公尺僅三六○元，惟二筆土地面積共五一三○平方公尺，總值達一
      百八十四萬六千八百元。原判決命上訴人賠償六十三萬五千二百五十元，供作
      維護整體土方平台價值及安全，並無不當之處。
    (7)矧施作擋土牆之目的，一在賠償被上訴人之損害，二在避免損害繼續擴大。而
      損害如繼續擴大，不僅被上訴人個人利益將受侵害，且位於系爭土地旁臺南縣
      政府所管有之供民眾賞景、烤肉觀光涼亭，亦勢必遭池魚之殃，不但對使用公
      物民眾之生命、健康造成威脅，對縣府公共設施之維護及妥適施政之公共利益
      亦有所損傷，其影響不可謂不大。上訴人以個人利益為唯一之衡量，顯有不當
      之處。
    (8)至台南縣政府覆函  鈞院稱：馬稠後段二五之三號土地山坡東側擋土牆於八十
      七年七月九日開工，其因係為「該處本已沖蝕嚴重，為防止該地之繼續崩坍及
      維護公共設施之安全」而設。惟上訴人擅自破壞土方平台之時間為「八十六年
      十月初」，即在縣府擋土牆施工前八個月，正足證明上訴人破壞土方平台之行
      為，正是造成「沖蝕嚴重」之元兇。綜上所陳，上訴人之上訴理由應無可採。
（二）附帶上訴部分：
    (1)按負損害賠償責任者，除法律另有規定或契約另有訂定外，應回復他方損害發
      生前之原狀；又債權人得請求支付回復原狀所必要之費用，以代回復原狀；民
      法第二百一十三條第一項、第三項分別定有明文。
    (2)附帶上訴人（以下簡稱被上訴人）所受損害為其所有土地之土方為附帶被上訴
      人（以下簡稱上訴人）不法竊取及破壞部份，故上訴人本應負回復被上訴人遭
      其竊取及破壞系爭土方平台前之原狀。惟在回復本件土方平台原狀顯有困難之
      情況下，被上訴人則可請求上訴人應給付被上訴人因回復原狀所需之費用，亦
      即應給付回填土方所需之費用。而被上訴人於原審雖僅要求上訴人賠償「相當
      於施做擋土牆所需之費用」以代損害之填補，然並非指被上訴人之實際損害僅
      止於施作擋土牆之費用而已。今造成上訴人誤認被上訴人之損害僅止於此，而
      將爭點置於「上訴人就擋土牆之施作費用應負若干責任」一點上，致模糊本件
      主要之爭點；爰請求鈞院向台南縣白河地政事務所函查，以確定本件損害賠償
      之數額，並據以提起附帶上訴。
  三、證據：除援用於原審所提之證據外，補提現場照片影本七張、土地謄本二份為
      證；並聲請向台南縣白河地政事務所（台南縣政府工務局土木課）函查本件土
      方平台在八十六年十月間至今遭上訴人挖掘、崩塌部份體積如何，及前項體積
      之土方（實方）價值及回填所需費用各為如何。
丙、本院依上訴人之聲請至現場履勘，並函請台南縣政府水土保持課派員至現場指界
    。另依職權函由臺南縣政府查明坐落貴縣白河鎮○○○段二五之三地號山坡地旁
    之圍牆係何時建造及其建造之原因，並函請台南縣政府農業局查明貴縣白河鎮○
    ○○段第二五之三地號山坡東側之圍牆（八十八年完工），現是否因鄰近山坡地
    沖蝕、挖掘，致有崩塌之虞，而由貴府規劃編列預算擬予整作圍牆維護工程之情
    形。及依被上訴人聲請向台南縣政府工務局土木課函查坐落貴縣白河鎮○○○段
    二五之四七、二五之四八地號土方平台，自八十六年十月間至今，遭上訴人所挖
    掘、崩塌部分體積為若干？又前項遭挖掘、崩塌體積之土方（實方）價值，及回
    填所需費用各為多少。
      理      由
一、本件被上訴人起訴主張：緣上訴人與原審被告呂明權二人合夥購買坐落台南縣白
    河鎮○○○段第二五之三地號山坡地，並登記為原審被告呂明權名義後，於八十
    六年十月間，由上訴人出面僱用訴外人林俊郎駕駛挖土機將鄰地屬被上訴人所有
    坐落同段第二五之四七及二五之四八地號山坡地（以下簡稱系爭土地）挖開一條
    寬十二公尺、長三十二公尺、高九公尺之通路，並將所挖掘之土方用以填平上訴
    人之前揭土地低窪處，且挖掉被上訴人於系爭土地上所種植竹木。另上訴人前揭
    未經被上訴人同意，僱工在被上訴人所有系爭土地開挖通路，並以挖掘之土地，
    以填補自己所有土地之竊盜行為，業經臺灣台南地方法院判決確定在案。惟被上
    訴人系爭土地之水土保持，已因經上訴人之濫挖致無法水土保持，且回復原狀困
    難，致受有損害。爰本於侵權行為作用之損害賠償請求權之法律關係，求為判命
    上訴人應與原審被告呂明權連帶給付被上訴人一百六十五萬元，及自起訴狀繕本
    送達之翌日起至清償日止之法定遲延利息判決等語（本件原審判決上訴人應給付
    被上訴人六十三萬五千二百五十元及自八十七年七月一日起至清償日止，按週年
    利率百分之五計算之利息；而駁回被上訴人其餘之請求及假執行之聲請。嗣上訴
    人就其敗訴部分提起上訴，而被上訴人則就其請求上訴人給付而受敗訴判決部分
    提起附帶上訴，請求判命上訴人應再給付被上訴人一百零一萬四千七百五十元及
    自附帶上訴狀送達上訴人之翌日起至清償日止之法定遲延利息；至對於請求原審
    被告呂明權應連帶給付而受敗訴判決部分則未提起上訴）。
二、上訴人則以：被上訴人在原審所提出之永吉工程顧問有限公司工程預算書之總價
    為四十萬元，而財團法人台灣經濟技術研究所鑑定報告則認為損害為六十三萬五
    千二百五十元，二者相差近一半以上，原審就此未詳予勾稽，遽認被上訴人損害
    為六十三萬五千二百五十元，已難令人折服。又被上訴人已自承現場現存之擋土
    牆係台南縣政府施作的，目的乃預防蓋在附近之涼亭崩塌。惟上訴人雇用之挖土
    機並未挖除到該擋土牆下方之任何土地；惟鑑定意見竟然估價要上訴人將該原有
    擋土牆一併拆除，並作新擋土牆予被上訴人，豈有此理？況鑑定報告指上訴人因
    施作臨時施工便道所挖掘之平面寬度約六至九公尺，長度約二十五公尺；但其設
    計估價之擋土牆，長度竟長達三十四公尺，且將先前台南縣政府施工近八公尺長
    度之ＲＣ擋土牆亦計劃一併敲除，並預估整個回填土方約六百立方公尺，採加勁
    擋土牆方式處理；而將與上訴人亳不相干之部分，亦估價令上訴人賠償，顯無理
    由。另上訴人雇工挖除之土地，目前均已自然生長雜草及樹木，地形既非陡坡，
    亦無塌陷之虞；對被上訴人之邊坡土地亳無影響，可見被上訴人之請求，亦無理
    由。至原審法院既認定上訴人開挖之範圍僅為一百七十七平方公尺，則以每平方
    公尺三百六十元計算，被上訴人之損失頂多僅為六萬三千七百二十元而已。況依
    台南縣政府之函覆，回填所需費用估計每立方公尺總價為八十元，則估計亦僅須
    二萬元。退步言，若認上訴人應賠償，亦應扣除ＲＣ擋土牆敲除費用三萬元、牆
    體及背填土方超估之十一萬五千元及超過之ＲＣ擋土牆之施作費用，至多為三十
    六萬零四百七十八元等語，資為抗辯。
三、按因故意或過失，不法侵害他人之權利者，負損害賠償責任；而不法毀損他人之
    物者，應向被害人賠償其物因毀損所減少之價值；又負損害賠償責任者，除法律
    另有規定或契另有訂定外，應回復他方損害發生前之原狀；且債權人得請求支付
    回復原狀所必要之費用，以代回復原狀；至不能回復原狀或回復顯有重大困難者
    ，應以金錢賠償其損害；另損害賠償，除法律另有規定或契約另有約定外，應以
    填補債權人所受損害及所受利益為限；再者，當事人主張有利於己之事實者，就
    其事實有舉證之責任；民法第一百八十四條第一項前段、第一百九十六條第、第
    二百十三條第一項、第三項、第二百十五條、第二百十六條第一項及民事訴訟法
    第二百七十七條分別定有明文。次按損害賠償之方法，以回復原狀為原則，金錢
    賠償為例外，故損害發生之後，如有回復原狀之可能，受害人請求加害人賠償，
    應先請求為原狀之回復，倘非法律另有規定或契約另有訂定，不得逕行請求金錢
    賠償。又損害賠償，以填補損害，使被害人獲得完全賠償為最高原則。是物被毀
    損時，被害人除得依民法第一百九十六條請求賠償外，並不排除民法第二百十三
    條至第二百十五條之適用。另主張常態事實者，就其事實無庸舉證，主張變態事
    者，應就變態事實負舉證義務，此為舉證責任分擔原則。再者，原告（即本件之
    被上訴人）對於自己主張之事實（即起訴事實）已盡證明之責後，被告（即本件
    之上訴人）對其主張抗辯之事實，並無確實證明方法或僅以空言爭執者，當然認
    定其抗辯事實之非真正，而應為被告不利益之裁判（最高法院六十年度台上字第
    三○五一號、十八年度上字第一六七九、二八五五號判例及同院八十七年度台上
    字第八○三號判決參照）。
四、查被上訴人主張上訴人與原審被告呂明權二人於八十六年六月間合夥購買坐落台
    南縣白河鎮○○○段第二五之三地號山坡地，並於同年八月二十八日登記為原審
    被告呂明權名義後；因鑑於該地低窪且與外界無道路相通，竟於八十六年十月間
    ，由上訴人出面僱用不知情之訴外人林俊郎駕駛挖土機將鄰地屬被上訴人所有之
    系爭土地挖開一條寬十二公尺、長三十二公尺、高九公尺之通路，並將所挖掘之
    土方用以填平上訴人之前揭土地低窪處，且挖掉被上訴人於系爭土地上所種植竹
    木之事實，已據被上訴人於原審及本院審理時陳述在卷，有其所提出之系爭土地
    之土地登記簿謄本共二份、臺南縣白河地政事務所制作之地籍圖一份（以上均為
    影本）、現場照片共七張及上訴人所提出之臺南縣白河鎮○○○段第二五之三地
    號土地登記簿謄本影本一份附卷可憑（原審卷第四十七至五十九頁，本院卷第五
    十四至五十七頁）；並經本院於八十九年七月二十日至現場勘驗結果發現，系爭
    土地確有被挖掘過之情形，且現場由臺南縣政府所施作之擋土牆目前確已呈四十
    五度之傾斜，有本院之勘驗筆錄一份及現場略圖一紙在卷可參（本院卷第三十六
    頁），復為上訴人所不爭執；再徵諸上訴人前揭未經被上訴人同意，僱工在被上
    訴人所有系爭土地開挖通路，並以挖掘之土地，以填補自己所有土地之竊盜行為
    ，業已經臺灣台南地方法院八十七年八月七日以八十七年度易字第一四五○號刑
    事判決判處有期徒刑四月，緩刑三年確定在案以觀，此亦有臺灣台南地方法院八
    十七年度易字第一四五○號刑事判決判書一份在卷可憑（原審卷第五至七頁）；
    自屬真實。至於上訴人雖為前揭情詞之抗辯，惟此則為被上訴人所堅決否認，且
    查：
（一）本件上訴人確有因其與原審被告呂明權於八十六年六月間合買之前揭山坡地，
      位置低窪且與外界無道路相通，竟於八十六年十月間，由上訴人出面僱用不知
      情之訴外人林俊郎駕駛挖土機將鄰地屬被上訴人所有之系爭土地挖開一條寬十
      二公尺、長三十二公尺、高九公尺（若以平面面積計則為○、○一七七公頃）
      之通路，並將所挖掘之土方用以填平上訴人之前揭土地低窪處之事實，已據被
      上訴人於原審及本院審理時陳述在卷，並經原始法院刑事庭承辦前揭竊盜案件
      之法官於八十七年五月二十五日至現場勘驗屬實，復囑由臺南縣白河地政事務
      所人員制作複丈成果圖一份在卷可參（原審卷第六十四頁），且為上訴人所不
      爭執；另經本院於八十九年七月二十日至現場勘驗結果發現，系爭土地除有被
      挖掘過之情形，且現場由臺南縣政府所施作之擋土牆目前確已呈四十五度之傾
      斜外，確有於山坡地之邊另築道路通往上面產業道路乙情，有本院所制作之前
      揭勘驗筆錄一份及現場略圖一紙在卷可參；再參諸證人即上訴人所僱用之挖土
      機司機林俊郎於前揭刑事案件偵查中已證稱：其係受上訴人僱用駕駛挖土機開
      農路等語（見卷附之八十七年度易字第一四五○號刑事判決書，即原審卷第六
      頁）；同時上訴人確已因前揭未經被上訴人同意，僱工在被上訴人所有系爭土
      地開挖通路，並以挖掘之土地，以填補自己所有土地之竊盜行為，經臺灣台南
      地方法院八十七年八月七日以八十七年度易字第一四五○號刑事判決判處有期
      徒刑四月，緩刑三年確定在案，已如前述，自屬真實。顯見上訴人辯稱：其並
      無挖山坡地另築道路通往上面產業道路云云，自不足採。
（二）又系爭土地乃位處一上下邊坡之中間，若該山坡地所屬上邊坡之坡腳因遭到挖
      除之後形成陡坡，將會因該邊坡缺少坡腳之土壓力抵抗，歷經一段期間，基於
      地心引力之作用及氣候等因素，會有發生邊坡滑動不穩定潛能存在，並導致邊
      坡滑動、續崩等現象產生，此乃社會上一般稍具常識者所皆知之事實。再者系
      爭土地上方即連接六米寬之產業道路旁確有一台南縣政府於八十五年以前所興
      建之涼庭（見本院卷第二十六頁反面），後於八十七年間，台南縣政府因鑑於
      涼庭下方之山坡地所屬上邊坡有向下滑動且土坡沖蝕嚴重之情況，為防止該山
      坡地繼續滑動、崩坍及維護公共設施之安全，遂於八十七年七月九日開工興建
      擋土牆，並於八十八年二月完工，亦據被上訴人於本院審理時陳述在卷，並經
      本院向台南縣政府函查屬實，有台南縣政府八十九年七月二十六日八九府農保
      字第一一八三五○號函一份在卷可參（本院卷第四十一頁）；則參諸上訴人乃
      係於八十六年十月間以破壞系爭土地山坡地原有坡腳之方式，以挖土機挖掘平
      面面積為○、○一七七公頃之道路，同時前揭由台南縣政府於嗣後所興建之擋
      土牆迄本院於八十九年七月二十日至現場勘驗結果發現，該擋土牆確已嚴重傾
      斜約四十五度以察；顯然系爭土地所屬山坡地邊坡發生滑動現象，實肇因於上
      訴人之挖掘前揭道路所致；易言之，本件被上訴人所受之損害實與上訴人之前
      揭挖掘道路之行為間具有相當之因果關係，殆無疑義。因之上訴人辯稱：擋土
      牆是於上訴人未施工前就已作好了云云，亦不足採，並與事實不符。從而被上
      訴人依據侵權行為損害賠償請求權之法律關係，請求上訴人賠償其因之所受之
      損害，自於法有據。
（三）本件系爭土地因上訴人挖掘前揭道路致被上訴人所受之損失，經原審法院依職
      權囑託「財團法人台灣經濟技術研究所」估價鑑算結果，其認定被上訴人因所
      受之損失而欲回復原狀（即大致恢復至原地行條件）所須之費用厥為六十三萬
      五千二百五十元，有「財團法人台灣經濟技術研究所」所出具之報告書一本附
      卷可參；而經本院核閱其所載之鑑驗內容，其係根據現場勘驗結果資為研判，
      並認定：「就工程上而言，本區域恰位於一上下邊坡之中間，上邊坡之坡腳遭
      到挖除之後形成陡坡，由於該邊坡缺少坡腳之土壓力抵抗，長期而言，有發生
      邊坡滑動不穩定潛能存在，此可從部份區域在先前已經回填土方復原，但已有
      沖蝕溝及張力裂縫等邊坡滑動現象產生，致ＲＣ擋土牆已發生滑動傾倒破壞之
      事實證明。另考量本復原區域位於坡地之中段，呈狹長形狀，且高程落差近三
      至七公尺，若採擋土牆及背填土方式施工，由於ＲＣ牆基礎土壤不穩定、牆體
      過高及空間狹窄等因素，仍有不穩定之潛在可能，因此本邊坡之復原工作，應
      朝土方回填加固亦即採用加勁擋土牆方式處理，以達到本坡地之穩定目的，並
      可大致恢復至原地行條件」等情（見報告書第四頁）；且其於施工所採用之方
      法亦說明：「由於先前施工但已破壞之ＲＣ擋土牆有近八公尺長度恰位於本復
      原範圍內，故必須加以敲除以利蜂巢格網加勁擋土牆施工之連續性，亦才能確
      保其穩定性」等語（見報告書第四頁）；同時該報告書並就為何未採「擋土牆
      及背填土方式」施工，而採「蜂巢格網土方方格固定法」施工之理由（即能以
      最少之經費恢復至原狀，且不必挖暗溝渠排水）。至被上訴人所提出之「永吉
      工程顧問有限公司」之工程預算書（本院卷第十九至三十頁），則僅有單價分
      析表及施工圖說，並無施工方法及採此施工方式之理由說明；易言之，若與前
      揭「財團法人台灣經濟技術研究所」之報告書比較，無論就鑑定現場的描述、
      採用施工方法，或在經費上、時間上、技術上及效用等事項，均比「永吉工程
      顧問有限公司」之工程預算書謹慎、週延且具專業性。因之本院認應以「財團
      法人台灣經濟技術研究所」之報告書為可採，並認以其鑑定估算之價格即六十
      三萬五千二百五十元，為適當合理。
（四）再者，系爭土地上方由台南縣政府於八十七年七月九日開工興建，而於八十八
      年二月完工之擋土牆，固不在上訴人所挖掘之土地範圍之內；惟當時台南縣政
      府開工興建該擋土牆，乃係因鑑於涼庭下方之山坡地所屬上邊坡有向下滑動且
      土坡沖蝕嚴重之情況，為防止該山坡地繼續滑動、崩坍及維護公共設施之安全
      所致；且係在上訴人於八十六年十月間以破壞系爭土地山坡地原有坡腳之方式
      ，以挖土機挖掘前揭道路之後，已如前述；況前揭「財團法人台灣經濟技術研
      究所」之報告書亦認為：「由於先前施工但已破壞之ＲＣ擋土牆有近八公尺長
      度恰位於本復原範圍內，故必須加以敲除以利蜂巢格網加勁擋土牆施工之連續
      性，亦才能確保其穩定性」等情；同時該擋土牆經本院於八十九年七月二十日
      至現場勘驗結果發現，目前確已呈四十五度之傾斜，亦如前述；顯然此範圍山
      坡地之發生邊坡滑動不穩定現象，實與上訴人之以挖土機挖掘前揭道路行為有
      關，當無疑義。因之上訴人辯稱：其所挖掘之平面寬度約六至九公尺，長度約
      二十五公尺；但其設計估價之擋土牆，長度竟長達三十四公尺，且將先前台南
      縣政府施工近八公尺長度之ＲＣ擋土牆亦計劃一併敲除，而將與上訴人亳不相
      干之部分，亦估價令上訴人賠償，顯無理由云云，仍不足採。
（五）至本院向台南縣政府工務局土木課函查系爭土地自八十六年十月間至今，遭上
      訴人所挖掘、崩塌部分體積為若干？及前項遭挖掘、崩塌體積之土方（實方）
      價值，及回填所需費用各為多少時，雖經台南縣政府已函覆稱：「有關白河鎮
      ○○○段二五之四七、二五之四八地號土方，自八十六年十月間至今大約流失
      「二五○立方公尺」（流失部分約市價一○○○○元），回填所需費用估計每
      立方公尺遠運回填（以一公里計），每立方公尺價購土方四○元，加上運費及
      挖土機等每立方公尺總價為四○元，兩項合計為每立方公尺八○元，估計為「
      二○○○○元」等語；並有台南縣政府九十年三月二十三日九十府農保字第四
      二八九○號函一份在卷可參（本院卷第一一八頁）；惟經本院審究其所載之內
      容，係以九十年三月為其認定所挖掘、崩塌之土方體積，致有可議；且其對於
      回填土方所需費用之估計，僅係以一公里為計算之基準，至於有關回復系爭土
      地原狀之方法、施工之方式、施工期間及遠運回填之距離為若干等，則均付之
      闕如，自尚不能採為有利於上訴人之認定。
（六）另上訴人雖又辯稱：若認上訴人應賠償，亦應扣除ＲＣ擋土牆敲除費用三萬元
      、牆體及背填土方超估之十一萬五千元及超過之ＲＣ擋土牆之施作費用，至多
      為三十六萬零四百七十八元云云；惟此非僅因與本院所認定之前揭事實不符，
      致不足採；且按損害賠償之基本思想乃在於填補被害人所受之損失，回復原狀
      應為最適當之方法；且現行民法亦以回復原狀為原則，即被害人於其物遭受他
      人不法毀損時，固得逕依民法第一百九十六條之規定向加害人請求賠償其物減
      少之價額，但其依一般原則請求回復原狀之權利仍不受影響；否則若認不法毀
      損他人之物者，僅能請求賠償其物因毀損而減少之價額，實不足以保護被害人
      之利益，蓋物因毀損而減少之價額與回復原狀所需之費用，未盡相符，於通常
      情形，回復原狀所需之費用多高於物因毀損而減少之價額；因之若認被害人於
      其物遭受他人不法毀損時，僅得請求賠償其物因毀損而減少之價額，將導致不
      足以回復其物之原狀，揆諸法理，顯有不當。從而上訴人前揭辯稱自亦不能採
      為有利於其之認定。
五、綜上所述，本件被上訴人主張上訴人與原審被告呂明權二人合夥購買坐落台南縣
    白河鎮○○○段第二五之三地號山坡地，並登記為原審被告呂明權名義後，於八
    十六年十月間，由上訴人出面僱用訴外人林俊郎駕駛挖土機將鄰地屬被上訴人所
    有之系爭土地挖開一條寬十二公尺、長三十二公尺、高九公尺之通路，並將所挖
    掘之土方用以填平上訴人之前揭土地低窪處。且上訴人前揭未經被上訴人同意，
    僱工在被上訴人所有系爭土地開挖通路，並以挖掘之土地，以填補自己所有土地
    之竊盜行為，業經臺灣台南地方法院判決確定在案。惟被上訴人系爭土地之水土
    保持，已因經上訴人之濫挖致無法水土保持，且回復原狀困難，致受有損害。爰
    本於侵權行為作用之損害賠償請求權之法律關係，請求判決上訴人應賠償被上訴
    人六十三萬五千二百五十元，及自起訴狀繕本送達之翌日即八十七年七月一日起
    至清償日止，按週年利率百分之五計算之利息；為有理由，應予准許。至逾此部
    分所為損害金之請求一百零一萬四千七百五十元（即0000000－000000＝0000000
    ），為無理由，應予駁回。原審就此部分判命上訴人應給付被上訴人六十三萬五
    千二百五十元及法定遲延利息，並依被上訴人之聲請酌定相當之擔保金額准為假
    執行之宣告，經核並無違誤。上訴人就此部分上訴意旨指摘原判決不當，求予廢
    棄改判，駁回被上訴人在第一審之訴及假執行之聲請，為無理由，應予駁回。至
    原審駁回被上訴人其餘費用、法定利息之請求及假執行之聲請，應無不當；被上
    訴人就其敗訴部分附帶上訴意旨指摘原判決不當，求予廢棄改判准如上訴聲明第
    二、三項所示，亦無理由，應予駁回。
六、又本件待證事實已臻明確，兩造其餘攻擊防禦方法及舉證，對判決之結果已不生
    影響，爰不一一詳為審酌，併此敘明。
七、據上論結，本件上訴及附帶上訴均為無理由，依民事訴訟法第四百四十九條第一
    項、第七十八條判決如主文。
中      華      民      國      九十      年      五    月    二十二    日
                                      臺灣高等法院臺南分院民事第四庭
~B1審判長法官  王    惠    一
~B2      法官  蘇    清    恭
~B3      法官  張    世    展
右為正本係照原本作成。
上訴部分不得上訴。
附帶上訴部分如對本判決上訴，須於判決送達後二十日內向本院提出上訴狀，未表明
上訴理由者，應於上訴後二十日內向本院提出理由書。
中      華      民      國      九十      年      五    月    二十四    日
~B法院書記官  廖    英    琇


司法院資訊處製作；財團法人民間司法改革基金會備份。
